【裁判字號】    95,台上,161
【裁判日期】    950112
【裁判案由】    違反毒品危害防制條例
【裁判全文】
最高法院刑事判決              九十五年度台上字第一六一號
    上  訴  人  甲○○
                        220.
    選任辯護人  黃明郎律師
上列上訴人因違反毒品危害防制條例案件，不服台灣高等法院中
華民國九十二年四月二十四日第二審判決（九十一年度上訴字第
三四四六號，起訴案號：台灣桃園地方法院檢察署九十年度偵字
第四四六三號、第一三九八號），提起上訴，本院判決如下：
    主  文
原判決關於甲○○部分撤銷，發回台灣高等法院。
    理  由
本件原判決認定上訴人甲○○基於販賣第二級毒品安非他命之犯
意，於民國九十年三月六日十七時許，當林育誠打電話向其購買
安非他命時，即聯絡與其具有犯意聯絡之不詳姓名之人，攜帶安
非他命至其桃園縣龍潭鄉○○路二二○號住處，以每兩新台幣（
下同）三萬二千元之價格，共同販賣予林育誠。嗣警方於同年月
八日十六時三十分許查獲林育誠，並扣得其向上訴人所購得另行
分裝之安非他命二大包（驗餘淨重三一．七一六四公克）及三小
包（驗餘淨重七．○五七一公克）。林育誠在警員江福吉之授意
下，以電話佯向上訴人表示欲購買安非他命一兩，上訴人應允並
請林育誠前往其上址住處交易。林育誠與警員江福吉到達後，上
訴人即打電話請黃新全（已死亡）攜帶毒品前來其住處交易。黃
新全於同日十九時許依約攜帶安非他命抵上訴人住處，尚未交付
予林育誠時，即被警員江福吉逮捕而未遂，並扣得黃新全攜至上
址之安非他命五大包（驗餘淨重八三．九四九九公克）及一小包
（驗餘淨重○．三六四四公克）、海洛因十五包（純質淨重一七
．二九公克）、分裝空袋一大包（內有中型及小型，共一百十五
個），並在同址搜獲安非他命（毛重○．八公克）等情。因而撤
銷第一審判決，改判論處上訴人共同連續販賣第二級毒品罪刑，
固非無見。
惟查：(一)、按販賣毒品罪之成立，以行為人主觀上具有營利之意
圖，為其要件。有罪之判決書，應將被告主觀上具有販賣毒品營
利之意圖，於事實欄內詳加認定記載，始足以為論罪科刑之依據
。原判決認定上訴人於前揭時地販賣安非他命予林育誠，而論以
販賣第二級毒品罪。惟其對於上訴人主觀上是否具有營利之意圖
，並未於事實欄內加以認定記載明白，依上說明，自不足以為論
罪科刑適用法律之依據。(二)、卷查證人林育誠於警詢時證稱：伊
自九十年二月初起，即向綽號「天叔」之上訴人購買安非他命三
、四次，每次購買一兩三萬二千元，最後一次係在同年三月六日
十七時許，在綽號「天叔」家中購買等語（見九十年度偵字第四
四六三號偵查卷第二十六頁反面、第二十七頁）。核與上訴人於
警詢時所供：伊有幫黃新全轉交毒品予林育誠三至四次，最後成
交係在九十年三月六日十七時許等情大致相符（見同上偵查卷第
二十三頁）。若其所述可信，則上訴人販賣安非他命予林育誠之
次數，即不止一次。原判決並未說明林育誠前揭證述何以不足採
信之理由，遽認上訴人僅於九十年三月六日十七時許成功販賣安
非他命予林育誠一次，尚嫌理由不備。又原判決認定上訴人於九
十年三月六日十七時許，係聯絡與其具有犯意聯絡之「不詳姓名
年籍之人」攜帶安非他命至其住處販賣予林育誠，而認其此部分
係與該「不詳姓名年籍之人」共同犯罪。然據上訴人於警詢時供
稱「我……大約已將黃新全所有毒品轉給林育誠三至四次左右，
最後成功成交是在九十年三月六日十七時，在我住處」、「都是
林育誠打電話給我，說明要毒品數量及金額，隨後我就要求林育
誠到我……住處等待，然後我就以電話叫『黃新全』送來毒品交
給林育誠，再向林育誠收錢交予黃新全」等語（見同上偵查卷第
二十三頁正面及反面）；依其所述，似謂林育誠於九十年三月六
日所取得之毒品係黃新全所提供。參以林育誠於九十年三月八日
前往上訴人住處佯裝購買毒品時，上訴人亦係打電話請「黃新全
」攜帶毒品前來交易等情觀之。則上訴人於九十年三月六日聯絡
攜帶安非他命前來販賣予林育誠者是否即為「黃新全」？即有探
究之餘地。原審未詳細審酌上述證據資料，以究明實情，遽認上
訴人於九十年三月六日聯絡攜帶毒品前來販賣者係「不詳姓名年
籍之人」，亦嫌調查未盡。(三)、按所謂「陷害教唆」，係指司法
警察（包括司法警察官）對於原不具犯罪故意之人加以設計教唆
，使其萌生犯意而實施犯罪，進而利用其實施犯罪而加以逮捕偵
辦者而言。若係對於原已犯罪或具有犯罪故意之人，以設計引誘
之方式，使其暴露犯罪事證，而加以逮捕偵辦者，則屬刑事偵查
技巧上所稱之「釣魚」，而非「陷害教唆」。前者（陷害教唆）
因違反憲法對於基本人權之保障，並已逾越偵查犯罪之必要程度
，對於公共利益之維護並無意義，其因此所取得之證據資料，固
不具有證據能力。但後者（釣魚）則純屬刑事偵查犯罪之技巧，
且因犯罪者原已犯罪或具有犯罪之意圖，警方僅係運用設計引誘
之技巧，使其暴露犯罪事證而加以逮捕偵辦，並未違反憲法對於
基本人權之保障，且於公共利益之維護有其必要性，故依此所得
之證據，並非不具有證據能力。本件依原判決之認定，上訴人原
已具有販賣毒品之犯意，且已販賣毒品予林育誠，林育誠被查獲
後供出毒品來源為上訴人，警方始授意林育誠佯與上訴人聯絡購
買毒品，以使其暴露販毒事證而加以逮捕偵辦，依上說明，此應
屬刑事偵查技巧上所稱之「釣魚」，而非「陷害教唆」。乃原判
決理由竟謂：「偵查犯罪之官員用以逮捕犯罪人之手段，有先教
唆其犯罪，俟其著手於實行即逕行加以逮捕之方法，此稱之為『
Agent Provocateur』 即所謂『陷害教唆』，依此方式查獲之犯
罪，受誘發而實行犯罪行為之人有無罪責，依其犯罪之性質，外
國亦有認係合法之立法例（例如日本麻藥取締法第五十八條等）
者，於該情形行為人既已著手於犯罪之實行，因發生意外之障礙
，而未能達成預期之犯罪結果，自應令其負未遂之責」云云（見
原判決第九頁第一行至第六行）。其認依「陷害教唆」所取得之
證據具有證據適格，而得以據為被告未遂犯罪之論據，似將刑事
偵查犯罪技巧上所謂「釣魚」，與「陷害教唆」互相混淆，依上
說明，其法律見解難謂允當。(四)、本件起訴意旨另指：上訴人自
八十九年四月間起，連續四次在其住處，每次以一千元之價格，
販賣安非他命○．八公克予李家政等情，認其此部分併涉有販賣
第二級毒品罪嫌。原判決雖以李家政嗣於第一審已否認向上訴人
購買毒品，且其自八十九年四月七日起至同年九月三日止，係在
台灣台中少年戒治所執行戒治中，因認李家政事後否認為可信，
而就此部分不另為無罪之諭知。惟查李家政於警詢及偵查中，除
已具體指證曾至上訴人住處向上訴人購買安非他命四次，每次購
買一小包（○．八公克），價格一千元，共購買四千元等情外，
並陳稱：伊與上訴人及其妻陳寶珠認識二年多，是朋友關係，彼
此並無怨隙，伊向上訴人購買時係以上訴人家中之電話「000
0000」聯絡，該電話號碼係伊胞姊（李少萍）告訴伊，伊胞
姊亦曾向上訴人購買毒品；且伊前往上訴人住處購買毒品時，上
訴人之妻陳寶珠均在場，陳寶珠亦曾接電話及將毒品交伊等語（
見九十年度偵字第一三九八號偵查卷第十四頁反面、第十五頁、
第三十一頁反面至第三十三頁）。其於第一審雖改稱：伊不認識
亦未曾見過上訴人，伊所施用之毒品係向綽號「小林」之計程車
司機買的。伊在警詢及偵查中所述，係因施用毒品退藥難過而隨
便亂說的云云（見第一審卷第六十九頁至第七十一頁）。然查李
家政若不認識上訴人，何以於警詢及偵查中卻能供出上訴人及其
配偶之姓名（陳寶珠），暨其家中之電話號碼（0000000
）？似有蹊蹺。而李家政於偵查中雖稱於「八十九年四月間」向
上訴人購買毒品，但並未具體指明其日期，且其係於八十九年四
月七日始入所執行戒治，則同年四月間在其入所之前尚有六日，
若其係在此段期間（即八十九年四月一日至同年月六日之間）向
上訴人購買毒品，則其所述購買毒品之日期（八十九年四月間）
，與其入所執行戒治期間即無牴觸。況李家政在偵查中亦陳稱「
（事後有無再和他們聯絡？）勒戒後就沒再聯絡」等語（見同上
偵查卷第三十二頁反面）；可見其所稱於「八十九年四月間」向
上訴人購買毒品一節，似指於同年四月七日入所執行戒治之前而
言。原判決僅以李家政自八十九年四月七日起至同年九月三日止
，係在台灣台中少年戒治所執行戒治中，遽認其於警詢及偵查中
所述不實，而不予採信，難謂與論理法則無違。究竟李家政是否
認識上訴人夫妻？若否，其何以能於警詢及偵查時供出上訴人夫
妻之姓名以及其家中之電話號碼？又上訴人若未曾販賣毒品予李
家政，且雙方素不相識，何以李家政竟於警詢及偵查中一再誣指
上訴人及其妻販毒？究竟原因何在？以上疑點與李家政事後翻供
究屬實情？抑或迴護上訴人有關，自有詳加根究釐清明白之必要
。原審未深入調查釐清明白，遽認其事後在第一審翻異之詞為可
信，而採為有利於上訴人之認定，亦嫌調查未盡。以上或為上訴
意旨所指摘，或為本院得依職權調查之事項，應認原判決關於甲
○○部分有撤銷發回之原因。
據上論結，應依刑事訴訟法第三百九十七條、第四百零一條，判
決如主文。
中    華    民    國  九十五  年    一    月   十二   日
                      最高法院刑事第四庭
                          審判長法官  吳  雄  銘
                                法官  池  啟  明
                                法官  劉  介  民
                                法官  郭  毓  洲
                                法官  韓  金  秀
      本件正本證明與原本無異
                                      書  記  官
中    華    民    國  九十五  年    一    月   十六   日
                                                    ｍ


司法院資訊處製作；財團法人民間司法改革基金會備份。
